【裁判字號】    98,上更(一),142
【裁判日期】    980910
【裁判案由】    違反毒品危害防制條例
【裁判全文】
臺灣高等法院臺中分院刑事判決     98年度上更(一)字第142號
上  訴  人
即  被  告  甲○○
選任辯護人  宋永祥律師（法律扶助）
上列上訴人即被告因違反毒品危害防制條例案件，不服臺灣南投
地方法院97年度訴字第1045號，中華民國98年1月20日第一審判
決（起訴案號：臺灣南投地方法院檢察署97年度偵字第3968號）
，提起上訴，經本院判決後，由最高法院發回更審，本院判決如
下：
    主  文
原判決撤銷。
甲○○共同製造第三級毒品未遂，處有期徒刑年。扣案如附表
一、二之物均沒收。
    犯罪事實
一、甲○○明知愷他命（即Ketamine，又稱K他命）業經行政院
    衛生署公告列為毒品危害防制條例第2條第2項第3款所列之
    第三級毒品，不得非法製造，竟於民國97年5月間某日，在
    中國珠海地區，向真實姓名、年籍均不詳之成年人，習得製
    造第三級毒品愷他命之技術。返臺後即與真實姓名年籍均不
    詳、綽號「阿賓」之成年男子共同基於製造愷他命之犯意聯
    絡，先由甲○○於97年9月7日前之某日，出資新臺幣（下同
    ）8萬元，委請「阿賓」購買製造愷他命所需原料及相關製
    毒器具，並運至南投縣國姓鄉○○○段地號66之9號工寮內
    ，籌組愷他命製造工廠。甲○○再於97年9月7日14時許，利
    用網際網路對吳定軒等人佯稱願以每日5千元至1萬元之代價
    找人幫忙做化妝品，而利用不知情之吳定軒、吳永海、陳兆
    （上述三人均經臺灣南投地方法院檢察署檢察官另為不起
    訴處分確定在案）於製毒時，至上述工寮內幫忙看顧爐火。
    迨於同日16時許，由甲○○將製造愷他命原料之鹽酸羥亞胺
    與苯甲酸乙酯溶劑混合後，加熱到200℃溶解，再交由吳定
    軒、吳永海、陳兆來攪拌鍋爐內愷他命之黑色水溶液，至
    呈咖啡色黏稠狀含有愷他命成分之物質，但客觀上尚無法供
    人施用時。即於同日21時30分許，為警據報在上開工寮內當
    場查獲，並扣得含有愷他命成分之如附表一所示之物及甲○
    ○所有供其製造愷他命所用之如附表二所示之器具等物。
二、案經南投縣警察局埔里分局報請臺灣南投地方法院檢察署檢
    察官偵查起訴。
    理  由
一、證據能力部分：
    按被告以外之人於審判外之言詞或書面陳述，除法律有規定
    者外，不得作為證據，惟於偵查中向檢察官所為之陳述，除
    顯有不可信之情況者外，及當事人或辯護人於法院調查證據
    時，知有首揭情形，而未於言詞辯論終結前聲明異議者，視
    為同意作為證據，刑事訴訟法第159條第1項、第159條之1第
    2項及第159條之5第2項、第1項規定參照。本案以下所引用
    之證據，檢察官、被告及其選任辯護人迄本院言詞辯論終結
    前均無異議而均得為證據，合先敘明。
二、認定犯罪事實所憑證據及理由：
  (一)、訊據上訴人即被告甲○○於警詢、偵查、原審及本院審理
      時就上開犯罪事實俱已自白不諱，核與證人吳定軒、吳永
      海及陳兆於警詢及偵查中分別證述情節相符。
  (二)、並有南投縣政府警察局埔里分局小隊長丁○○製作之職務
      報告書、奇摩聊天室（中部人聊天室）網路畫面列印、遠
      傳電信股份有限公司通聯紀錄、和信電信股份有限公司通
      聯紀錄、法務部調查局97年10月9日調科壹字第097221503
      70號函、集景網路科技有限公司97年9月25日970925001一
      號函、UThome080中部人聊天聯盟首頁暨內容網路畫面列
      印、通聯調閱查詢單、內政部警政署刑事警察局97年10月
      21日刑鑑字第0970141865號鑑定書各1份及查獲現場圖2份
      、查獲現場照片11幀與查扣物品照片29幀在卷可稽。
  (三)、本件扣案如附表一所示證物經送警政署刑事警察局鑑定結
      果：1.編號A1經檢視為棕色潮溼狀粉末，檢出三級毒品"
      愷他命"（Ketmine，又稱K他命）成分，純度約61%，驗前
      純質淨重約10105.26公克；另檢出"Ethyl bezzoate"（苯
      甲酸乙酯）成分（係製造愷他命常用之有機溶劑）。2.編
      號A2經檢視為淡黃色液體，檢出微量三級毒品"愷他命"（
      Ketmine，又稱K他成分），純度約16%，驗前純質淨重約4
      808.32公克；另檢出"Ethyl bezzoate"（苯甲酸乙酯成分
      ）。3.編號A3經檢視為黑色液體，檢出微量三級毒品"愷
      他命"（Ketmine，又稱K他命）成分，驗餘淨重6835.66公
      克；另檢出"Ethyl bezzoate"（苯甲酸乙酯）成分，此有
      警政署刑事警察局97年10月21日刑鑑字第0970141865號刑
      鑑定書附卷可稽（見97年度偵字第3968號偵卷(一)第84頁）
      。又依法務部調查局函示：1.製造愷他命之之流程係直接
      取得鹽酸羥亞胺為原料，僅須進行異構化反應階段及純化
      反應階段即可完成。(1)異構化反應階段：將原料鹽酸羥亞
      胺（第四級毒品先驅原料第8項毒品）溶於苯甲酸乙酯中
      加熱異構化為愷他命毒品，此階段所需常見原料及工具為
      鹽酸羥亞胺、苯甲酸乙酯、加熱器、攪拌機、反應瓶（或
      不銹鋼鍋）、溫度計等。2.愷他命晶純化階段：將前述反
      應液經活性碳脫色、鹼化、酸鹼中和、再結晶及烘乾等程
      序，即可獲得愷他命固體成品，此階段所需之常見試劑及
      工具為過濾器、濾紙、濾布，真空馬達、氨水、鹽酸、活
      性碳、酸鹼試紙（或PH偵測器）、玻璃棒、酒精、異丙醇
      、乙醚、烘乾器、不銹鋼郭鍋、鐵盤等，此有該局97年10
      月9日調科壹字第09722150370號函附卷可稽（見97偵字39
      68號偵卷(二)53頁）。則依被告在警詢、偵訊及原審之供述
      ，已將製造愷他命之原料乙酯加苯甲混合後加熱到200℃
      等情形，及證人吳定軒、吳永海及陳兆在幫忙顧鍋爐內
      黑色液體，免於溢出等情，應係已達於「異構化階段」。
      則黑色溶液已含有「愷他命」成分，若再加熱重組後即會
      形成固態之「愷他命」，其後再經「純化」階段，去除其
      雜質使之固化為結晶體，以提高純度，使之在社會客觀上
      達到可以施用之程度，始完成製造「愷他命」之行為。
  (四)、又按毒品危害防制條例之立法目的，乃為規範麻醉藥品及
      影響精神物質，以防止其流用、濫用，因之於第二條明定
      該條例所稱毒品，係指具有成癮性、濫用性及對社會危害
      性之麻醉藥品與其製品及影響精神物質與其製品。含有該
      等藥品、物質成分者，倘非可供施用，因無成癮性、濫用
      性及對社會危害性可言，即非該條例所列管之毒品。從而
      所製造之毒品，若因製造程序未完成，尚未可供施用，仍
      非屬毒品危害防制條例所指之毒品，其製造之行為應僅該
      當於該條例之製造毒品未遂罪。本件扣案上開附表一所示
      物品，經以上揭內政部警政署刑事警察局鑑定結果詢問法
      務部調查局有關其施用之可能性，該局覆稱扣案證物均為
      愷他命半成品，而非經完整純化結晶步驟之成品，含有有
      機溶劑和其他雜質，一般而言不宜直接施用，此有該局98
      年8月5日調科壹字第09800416390號函在卷可按。本院參
      酌扣案證物，其所含愷他命成分最多僅達61%，並均含有
      濃度極高之有機溶劑苯甲酸乙脂；另帶領本件查緝行動之
      員警乙○○於本院結稱，查獲當場屋內，因有極濃化學溶
      劑味道，員警難以停駐屋內，乃飭請在場之人先行到屋外
      詢問等情，堪認扣案物品雖含有愷他命成分，然因含有機
      溶劑及其他雜質，於社會上客觀判斷，尚非達可供施用之
      程度。揆諸上揭說明，亦難認有成癮性、濫用性及對社會
      危害性可言。是本件被告製造該毒品，應認尚屬未遂階段
      。
  (五)、此外，復扣得含有愷他命成分之如附表一所示之物及被告
      所有供其製造愷他命所用之如附表二所示之器具等物足資
      佐證。綜上所述，足認被告之自白確與事實相符，其如上
      所述之犯行堪以認定，應予論罪科刑。
三、按愷他命業經行政院衛生署公告列為毒品危害防制條例第2
    條第2項第3款之第三級毒品，不得製造。核被告所為，係犯
    毒品危害防制條例第4條第3項、第6項之製造第三級毒品未
    遂罪。又本件被告出資委請知情「阿賓」之成年男子購買製
    造愷他命所需之原料及相關製毒器具，並運至南投縣國姓鄉
    ○○○段地號66之9號工寮內，再由被告製造愷他命，依此
    被告與「阿賓」就上開犯行顯有犯意聯絡與行為分擔，應俱
    屬共同正犯，檢察官起訴書意旨漏未論及此部分，應予補充
    。另被告利用不知情之證人吳定軒、吳永海及陳兆三人犯
    上述之罪，為間接正犯。又按被告犯罪後，毒品危害防制條
    例第17條經總統於98年5月20日公布修正增訂第2項，規定「
    犯第四條至第八條之罪於偵查及審判中均自白者，減輕其刑
    。」（本次公布僅修正部分條文，非屬毒品危害防制條例「
    全部條文」之公布修正，參照同條例第24條於97年4月30日
    公布修正，係依中央法規標準法第13條規定，自公布之日起
    算至第三日起發生效力；而本次修正之立法審查階段，亦未
    就毒品危害防制條例第36條規定，併予審查，顯然已排除該
    條規定對修正條文之拘束，故本修正增訂條文，應自98年5
    月22日起發生效力）比較修正前後之規定，修正後之規定，
    顯然較有利於被告，依刑法第2條第1項但書，自應適用該修
    正後之規定。本件自警訊、偵查迄法院審理中，均自白犯罪
    ，依上開修正後毒品危害防制條例第17條第2項規定，應減
    輕其刑。再者，被告已著手於犯罪行為之實行，而未達於製
    成可供施用之毒品程度，即為警查獲，為未遂犯，本院審酌
    其犯罪後態度，認宜按既遂犯之刑遞減輕之。
四、被告雖又主張其係於犯罪未被發覺前，即自首而接受裁判，
    應依自首規定減輕之。然查本案警方查獲之經過：1.依埔里
    分局刑事案件報告書所載略以：「……本分局循線獲知該處
    所有製造毒品氣味跡象，旋即於上記拘捕時、地，趁余嫌等
    4人正在場製造三級毒品K他命之際當場查獲，……」（見97
    偵3968偵卷(一)第2頁）。2.另參職務報告有關偵破經過「本
    分局北山派出所所長丙○○，於97年9月6日16時，接獲線報
    指稱有人欲製造毒品，正在覓尋製毒處所，後即掌握相關線
    索及欲製造毒品位置，並適時偽裝密切查訪，當日並未發現
    有製毒情形，復於97年9月7日約19時許，再至該欲製毒處所
    週邊探查時，發現該處所（南投縣國姓鄉○○村○○○段66
    -9地號砂石場工寮）燈火通明，外面飄著陣陣惡臭。經再靠
    近查看，裡面之人即探頭查看，所長丙○○即確認裡面應有
    人製造毒品，立即於當日約20時許，以電話向本分局偵查隊
    隊長乙○○報告後即率隊前往查緝……，經現場詢問甲○○
    是否在製造毒品，余嫌當場坦承正在製造K他命毒品……。
    」（見同上偵卷172-173頁），及被告甲○○於警訊時供稱
    警方為97年9月7日21時3分前往查緝時伊當時正在現場製造
    毒品等語（見同上偵卷第11頁警詢調查筆錄）。再經本院傳
    訊本件帶隊查緝之員警乙○○結證稱，本件係先接獲線報得
    悉上開棄置砂石場疑有人製造毒品犯行，乃先派人查探，然
    該址大門緊閉無法靠近，惟現場飄出陣陣化學溶劑惡臭，堪
    認為係在製造某種毒品，隨即改派人佯裝工人由另一山頭察
    看現場，於接近現場時，被狗發覺吠叫，引起屋內嫌疑人出
    門察看，彼等行蹤暴露後，立即表明身分進入現場，當時有
    見到被告在屋內攪拌金屬桶內溶液，又因溶劑臭味極為難聞
    ，乃飭令現場人員先到屋外詢問，得知係在製造愷他命。本
    件逮捕行動前，依現場地理位置及所散發化學溶劑味道，已
    足以懷疑其內之人員係在製造某種毒品等語。從而可見，被
    告係遭查獲疑似製造毒品情形後，始自白犯罪事實，應不符
    合自首之要件。
五、原審法院因認被告罪證明確，而予論科，固屬有據。然原審
    法院未及適用修正增訂之毒品危害防制條例第17條第2項減
    輕被告之刑，又誤認被告之犯罪行為已達既遂程度，皆有未
    當。被告上訴意旨辯稱其製造第三級毒品，尚屬未遂，而執
    以指摘原判決不當，即有理由，且原判決既有上揭可議之處
    ，自應由本院予以撤銷改判。爰審酌被告為謀取不法暴利，
    明知毒品對人類之危害，無視國家禁絕毒品之政策，竟主持
    製造第三級毒品之犯行，造成毒品可能泛濫危害社會大眾之
    危險；遭查獲之愷他命半成品數量非少，如順利製成流入市
    面，對社會治安之破壞及國人身心之戕害後果實難想像，幸
    因員警盡責即時查獲，始未能順利製成流入市面；其犯罪後
    已知坦承犯行，尚有悔意之態度等一切情狀，量處如主文第
    2項所示之刑，以示懲儆。公訴人固請求對被告併予宣告罰
    金刑，惟斟酌前述各項情節，認判處如主文第2項所示之徒
    刑，罪刑已屬相當，尚無再併科罰金之必要，附此敘明。又
    依毒品危害防制條例第18條第1項前段之規定，應予沒收銷
    燬之毒品，以經查獲之第一、二級毒品為限。第18條第1項
    後段復規定查獲之第三、四級毒品，無正當理由而擅自持有
    者，沒入銷燬之。從而，依同條例第18條第1項後段應沒入
    銷燬之毒品，專指查獲施用或持有之第三、四級毒品而言；
    倘係查獲製造、運輸、販賣、意圖販賣而持有、以非法方法
    使人施用、引誘他人施用或轉讓第三、四級毒品，既屬同條
    例相關法條明文規定處罰之犯罪行為，即非該條項應依行政
    程序沒入銷燬之範圍。又同條例第19條第1項所定「供犯罪
    所用或因犯罪所得之物」，係指犯第4條至第9條、第12條、
    第13條或第14條第1項、第2項之罪所用或所得之物，不包括
    毒品本身在內，是尚不得援用此項規定為第三、四級毒品之
    沒收依據。再同條例對於查獲之製造、運輸、販賣、意圖販
    賣而持有、以非法方法使人施用、引誘他人施用及轉讓第三
    、四級毒品之沒收，並無特別規定，如其行為已構成犯罪，
    則該毒品即屬不受法律保護之違禁物，應回歸刑法之適用，
    依刑法第38條第1項第1款之規定沒收之，始為適法（最高法
    院95年度台上字第5252號、96年度台上字第884、2427號判
    決意旨參照）。是扣案如附表一所示之物，經檢驗結果均確
    含第三級毒品愷他命之成分，有上揭內政部警政署刑事警察
    局鑑定書可參，即屬不受法律保護之違禁物，應回歸刑法之
    適用，均依刑法第38條第1項第1款規定宣告沒收。至扣案如
    附表二所示之物，分別屬製造毒品愷他命所用之原料、工具
    及裝盛前揭製成品之器具，係製造第三級毒品愷他命所用之
    物，且屬被告所有，業據其自承在卷，均應依毒品危害防制
    條例第19條第1項之規定，宣告沒收之。公訴意旨認上開扣
    案之物皆應依毒品危害防制條例第18條第1項後段宣告沒入
    銷燬，尚有誤會，再予敘明。
據上論斷，應依刑事訴訟法第369條第1項前段、第364條、第299
條第1項前段，毒品危害防制條例第4條第6項、第3項、第17條第
2項、第19條第1項，刑法第2條第1項但書、第11條、第28條、第
25條第2項、第38條第1項第1款，判決如主文。
本案經檢察官戊○○到庭執行職務。
中    華    民    國    98    年    9     月    10    日
            刑事第六庭  審判長法  官  李  文  雄
                              法  官  張  恩  賜
                              法  官  邱  顯  祥
上列正本證明與原本無異。
如不服本判決應於收受送達後十日內向本院提出上訴書狀，其未
敘述上訴之理由者並得於提起上訴後十日內向本院補提理由書（
均須按他造當事人之人數附繕本）「切勿逕送上級法院」。
                              書記官  許  美  惠
中    華    民    國    98    年    9    月      10   日
附錄本案論罪科刑法條全文：
毒品危害防制條例第4條
製造、運輸、販賣第一級毒品者，處死刑或無期徒刑；處無期徒
刑者，得併科新臺幣2千萬元以下罰金。
製造、運輸、販賣第二級毒品者，處無期徒刑或7年以上有期
徒刑，得併科新臺幣 1 千萬元以下罰金。
製造、運輸、販賣第三級毒品者，處5年以上有期徒刑，得併
科新臺幣 7 百萬元以下罰金。
製造、運輸、販賣第四級毒品者，處3年以上10年以下有期
徒刑，得併科新臺幣 3 百萬元以下罰金。
製造、運輸、販賣專供製造或施用毒品之器具者，處1年以上
7 年以下有期徒刑，得併科新臺幣 1 百萬元以下罰金。
前五項之未遂犯罰之。
附表一：
┌──┬────────┬───┬─────────────────────┐
│編號│名稱            │數量  │備註                                      │
├──┼────────┼───┼─────────────────────┤
│1   │棕色潮濕狀粉末  │1 桶  │1.檢出第三級毒品愷他命（Ketamine，又稱K他 │
│    │                │      │  命）成分，驗餘淨重16564.8公克【包裝金屬 │
│    │                │      │  桶重2094公克】。純度約61%，驗前純值淨重 │
│    │                │      │  10105.26公克。                          │
│    │                │      │2.另檢出Ethyl benzoate（苯甲酸乙酯）成分 (│
│    │                │      │  係製造愷他命常用之有機溶劑)。           │
├──┼────────┼───┼─────────────────────┤
│2   │淡黃色液體      │1 桶  │1.檢出第三級毒品愷他命（Ketamine，又稱K他 │
│    │                │      │  命）成分，驗餘淨重30044.6公克【包裝塑膠 │
│    │                │      │  桶重1866公克】。純度約16%，驗前純值淨重 │
│    │                │      │  4808.32公克。                           │
│    │                │      │2.另檢出Ethyl benzoate（苯甲酸乙酯）成分 (│
│    │                │      │  係製造愷他命常用之有機溶劑)。           │
├──┼────────┼───┼─────────────────────┤
│3   │黑色液體        │1 桶  │1.檢出微量三級毒品愷他命（Ketamine，又稱K │
│    │                │      │  他命）成分，驗餘淨重6835.66公克【包裝玻 │
│    │                │      │  璃桶重4940公克】。                      │
│    │                │      │2.另檢出Ethyl benzoate（苯甲酸乙酯）成分 (│
│    │                │      │  係製造愷他命常用之有機溶劑)。           │
└──┴────────┴───┴─────────────────────┘
附表二：
┌──┬────────┬───┬───────────┐
│編號│名稱            │數量  │備註                  │
├──┼────────┼───┼───────────┤
│ 1  │加熱器          │ 1台  │                      │
├──┼────────┼───┼───────────┤
│ 2  │瓦斯桶          │ 1桶  │                      │
├──┼────────┼───┼───────────┤
│ 3  │快速爐          │ 1台  │                      │
├──┼────────┼───┼───────────┤
│ 4  │打碎機          │ 1台  │                      │
├──┼────────┼───┼───────────┤
│ 5  │抽風馬達        │ 2台  │                      │
├──┼────────┼───┼───────────┤
│ 6  │電磁爐          │ 1台  │                      │
├──┼────────┼───┼───────────┤
│ 7  │電子秤          │ 1台  │                      │
├──┼────────┼───┼───────────┤
│ 8  │溫度計          │ 4支  │                      │
├──┼────────┼───┼───────────┤
│ 9  │玻璃攪拌棒      │ 80支 │                      │
├──┼────────┼───┼───────────┤
│ 10 │不鏽鋼水桶      │ 5個  │                      │
├──┼────────┼───┼───────────┤
│ 11 │玻璃盆器        │ 12個 │                      │
├──┼────────┼───┼───────────┤
│ 12 │鐵盤            │ 5個  │                      │
├──┼────────┼───┼───────────┤
│ 13 │酒精            │ 1桶  │                      │
├──┼────────┼───┼───────────┤
│ 14 │苯甲            │ 8瓶  │6瓶空瓶，2瓶有容量    │
├──┼────────┼───┼───────────┤
│ 15 │鹽酸            │ 10桶 │                      │
├──┼────────┼───┼───────────┤
│ 16 │綜合劑          │ 7瓶  │                      │
├──┼────────┼───┼───────────┤
│ 17 │玻璃瓶裝鹽酸    │ 7瓶  │                      │
├──┼────────┼───┼───────────┤
│ 18 │塑膠量杯        │ 2個  │                      │
├──┼────────┼───┼───────────┤
│ 19 │過濾網          │ 2個  │                      │
├──┼────────┼───┼───────────┤
│ 20 │磨刀            │ 3支  │                      │
├──┼────────┼───┼───────────┤
│ 21 │攪拌器          │ 2支  │                      │
├──┼────────┼───┼───────────┤
│ 22 │大湯瓢          │ 1支  │                      │
├──┼────────┼───┼───────────┤
│ 23 │過濾容器        │ 1個  │                      │
├──┼────────┼───┼───────────┤
│ 24 │過濾紙          │ 1盒  │                      │
└──┴────────┴───┴───────────┘


司法院資訊處製作；財團法人民間司法改革基金會備份。
